【裁判字號】    97,簡上,241
【裁判日期】    971211
【裁判案由】    傷害等
【裁判全文】
臺灣嘉義地方法院刑事判決             97年度簡上字第241號
上  訴  人  臺灣嘉義地方法院檢察署檢察官
上  訴  人
即  被  告  甲○○
                    號
上  訴  人
即  被  告  乙○○
上列上訴人因傷害等案件，不服本院嘉義簡易庭中華民國97年9
月12日97年度嘉簡字第997號刑事簡易判決（聲請簡易判決處刑
案號：臺灣嘉義地方法院檢察署97年度偵字第2791號），提起上
訴，本院管轄之第二審合議庭判決如下：
    主  文
上訴駁回。
甲○○緩刑年，乙○○緩刑貳年。
    犯 罪 事 實
一、甲○○為上豪客運股份有限公司（址設：臺中縣梧棲鎮○○
    街18巷23號）駕駛員。甲○○於民國97年3月30日上午6時許
    ，駕駛車牌號碼Y3-766號營業用大客車自臺中出發，於同日
    下午1時許到達嘉義縣阿里山鄉，因無停車位而將上開大客
    車停置於路旁。嗣於同日下午2時許（聲請簡易判決處刑書
    誤載為下午2時9分許），在嘉義縣阿里山鄉省道台18線公路
    88公里處停車場，有一供大客車停放之車位空出，甲○○欲
    將上開大客車停放於該車位時，適乙○○褳襟李天柱駕駛車
    牌號碼7M-0566號自用小客車停放入上開供大客車停放之停
    車位內，乙○○與甲○○因停車問題發生口角，詎乙○○竟
    基於公然侮辱之故意，於上開停車場之不特定人得以共聞共
    見之場所，以台語對甲○○公然辱罵「幹你娘GY」該穢語，
    足以貶抑甲○○之人格；甲○○則基於傷害之犯意，自上開
    大客車內取出1支螺絲起子，以該支螺絲起子刺傷乙○○左
    手臂，致乙○○因此受有左上臂撕裂傷（約3公分長）之傷
    害。嗣因員警據報到場處理，並扣得甲○○所有之螺絲起子
    1支。
二、案經乙○○、甲○○分別訴由嘉義縣警察局竹崎分局報告臺
    灣嘉義地方法院檢察署檢察官偵查後聲請簡易判決處刑。
      理  由
壹、證據能力部分：
一、被告即證人甲○○、乙○○，證人黃于真、李天柱等4人於
    警詢時之陳述部分：
(一)、按刑事訴訟法第159條之5第2項所定：「當事人、代理人或
    辯護人於法院調查證據時，知有第159條第1項不得為證據之
    情形，而未於言詞辯論終結前聲明異議者，視為有前項之同
    意。」乃係基於證據資料愈豐富，愈有助於真實發現之理念
    ，酌採當事人進行主義之證據處分權原則，並強化言詞辯論
    主義，透過當事人等到庭所為之法庭活動，在使訴訟程序順
    暢進行之要求下，承認傳聞證據於一定條件內，得具證據適
    格。此種「擬制同意」，因與同條第1項之明示同意有別，
    實務上常見當事人等係以「無異議」或「沒有意見」表示之
    ，斯時倘該證據資料之性質，已經辯護人閱卷而知悉，或自
    起訴書、原審判決書之記載而了解，或偵、審中經檢察官、
    審判長、受命法官、受託法官告知，或被告逕為認罪答辯或
    有類似之作為、情況，即可認該相關人員於調查證據之時，
    知情而合於擬制同意之要件（最高法院96年台上字第4174號
    判決參照）。
(二)、查被告即證人甲○○、乙○○，證人黃于真、李天柱等4人
    於警詢時之陳述，被告乙○○於本院97年11月4日行準備程
    序時對該審判外陳述表示均無意見（本院卷第41頁），被告
    甲○○、乙○○於本院97年11月27日審理期日，經本院告知
    上開傳聞證據，被告2人均無異議（本院卷第53、54頁），
    可見被告2人經本院告知，已知前開證據資料之性質，並分
    別表示為無意見或無異議，參諸前開最高法院判決意旨，被
    告2人於調查證據之時，已知情而合於擬制同意之要件，依
    刑事訴訟法第159條之5第2項之規定，上開傳聞證據應具有
    證據能力。
二、被告即證人甲○○、乙○○，證人陳碧玲、張燕良於檢察官
    訊問時之陳述部分：
(一)、刑事訴訟法有關傳聞法則及例外之規定（第159條至第159條
    之5），如條文已明定得為證據者（如第159條之1第1項），
    或依規定原則上有證據能力，但當事人未抗辯其有例外否定
    證據能力之情形者，即無庸就其如何具有證據能力而為說明
    。同法第159條之1第2項規定：「被告以外之人於偵查中向
    檢察官所為之陳述，除顯有不可信之情況者外，得為證據。
    」已揭示被告以外之人於偵查中向檢察官所為之陳述，原則
    上為有證據能力，僅於顯有不可信之情況，始例外否定其得
    為證據。是被告如未主張顯有不可信之情況時，檢察官自無
    從就無該例外情形而為舉證，法院亦無庸在判決中說明無例
    外情形存在之必要；僅於被告主張有例外情形而否定其得為
    證據時，法院始須就有無該例外情形予以調查審認，是被告
    以外之人於偵查中向檢察官所為之陳述，依刑事訴訟法第
    159條之1第2項之規定，原則上屬於法律規定為有證據能力
    之傳聞證據，於例外顯有不可信之情況，始否定其得為證據
    （最高法院97年台上1069號判決、97年台上356號判決參照
    ）。
(二)、查證人甲○○、乙○○，證人陳碧玲、張燕良於檢察官偵訊
    時所為之陳述，被告2人並未主張顯有不可信之情況，依刑
    事訴訟法第159條之1第2項之規定，應認具有證據能力，且
    被告2人復未請求詰問證人，於本院審理時復就該偵查中證
    人之陳述，提示訊問筆錄予被告2人表示意見，應認業經合
    法調查，足認證人被告即甲○○、乙○○，證人陳碧玲、張
    燕良於檢察官偵訊時所為之陳述，應認具有證據能力，且得
    作為認定事實之證據。
三、阿里山鄉衛生所97年3月30日診斷證明書：
(一)、查診斷證明書乃醫師基於診斷患者之結果，報告其病名或健
    康之文書，亦即是醫師表示診察結果之判斷，為了證明人體
    健康狀態所作成之文書，一般而言，會就診察結果所得知之
    身體疾病病名、創傷部位程度、健康狀態之良否等表示其判
    斷，是其性質上乃屬於被告以外之人於法院審判外之書面陳
    述，應係傳聞證據（最高法院96年台上7614號判決參照）。
(二)、診斷證明書既係醫師針對患者之病狀，以專家之特別學識經
    驗，運用已得知之法則，而記載其判斷之結果，單就此點而
    言，與鑑定人所作成之鑑定書確有些許共通，惟基於下述理
    由，本院認為仍不宜將診斷證明書與鑑定書同視，而逕認為
    有證據能力（查鑑定報告書依刑事訴訟法第159條之立法修
    正理由(三)認為：「又本條所謂『法律有規定』，係指本院第
    159條之1至第159條之5及『第206條』等規定．．．」，而
    將鑑定報告書逕認為有傳聞法則例外之適用，故原則上應有
    證據能力）。
１、記載鑑定之經過及結果之書面，承認為傳聞法則之例外，乃
    係因就鑑定如此複雜之事項，比起單純之記憶或口頭之再現
    ，透過書面之記憶或報告應得以期待較為正確，惟於診斷證
    明書，一般而言僅記載診斷之結論部分，就如此重要及簡明
    之要點，很難推論有記憶保持之困難。
２、鑑定人係法院所選任，其人選於判斷鑑定人之能力、適性上
    乃係被公正地執行，惟一般而言，記載診斷證明書之醫師，
    多係訴訟關係人自行選任，其人選於判斷鑑定人之能力、適
    性上有否被公正地執行，尚難謂為無疑。
３、鑑定人應於鑑定前具結，必為公正誠實之鑑定（刑事訴訟法
    第202條參照），反觀記載診斷證明書之醫師，則無受到此
    要求。
４、於虛偽鑑定之場合，鑑定人可能會受到刑事制裁（刑法第
    168條參照），反之記載診斷證明書之醫師，則無此制裁之
    壓迫感。
５、縱認診斷證明書作成之真正得以被釐清，惟因鑑定之經過並
    不明確，就法院而言，亦不全然有評價其證明力之線索。
６、診斷證明書得否認為係刑事訴訟法第159條之4第2款所列之
    文書：
(1)、該當刑事訴訟法第159條之4第2款所載之文書，一般而言，
    乃構成業務遂行之基礎，並規則的、機械的且連續的被作成
    ，虛偽介入之可能性甚微，而被正確的記載，除有信用性之
    情況保證外，同時與其傳喚作成者，寧可說提出書面，其正
    確性較高之必要性係存在的，因此承認此類文書具有證據能
    力，反觀診斷證明書，乃係每回被作成之文書，並不具有規
    則性、機械性、連續性，得否依刑事訴訟法第159條之4第2
    款之規定，逕認為有證據能力，尚難謂為無疑。
(2)、又上述通常業務過程所作成之文書，多係無訴訟意識所作成
    ，縱無反對詰問供述者斟酌其供述過程，亦多能信賴其供述
    過程，反之診斷證明書，多能預見日後有可能被提供作為證
    據，亦無法單憑該紙文書而信賴其供述過程，因此診斷證明
    書自與刑事訴訟法第159條之4第2款所規定通常業務過程所
    作成之文書之要件有別，而難援引該條款認為有證據能力。
７、惟因被告甲○○於本院審理時，經本院提示該紙診斷證明書
    ，其表示無意見（本院卷第55頁），足見於本院調查證據之
    時，被告甲○○已知情而合於擬制同意之要件，參照最高法
    院96年台上字第4174號判決意旨，應認該紙阿里山鄉衛生所
    97 年3月30日診斷證明書應亦認為具有證據能力。
四、被告乙○○受傷照片：
(一)、照片之中現實情景與照片傳達結果內容一致，其機械正確性
    乃係被保障，又照片之本質，與人之供述在知覺、記憶、表
    現情景方面，容易伴隨摻雜錯誤不同，上開錯誤並無被摻雜
    於照片之中，且並無反對詰問攝影者之必要。因此，現場照
    片，乃係屬於「非供述證據」，經由該當照片本體或其他證
    據，與事件關連性得被承認之前提下，應具有證據能力。
(二)、查被告乙○○之受傷照片，乃案發當日拍攝自被告乙○○受
    傷後之身體損傷情形，與本傷害事件顯具有關連性，又非以
    偽造方式製成，參照前開說明應亦具有證據能力。
貳、認定犯罪事實所憑之證據及其理由：
一、訊據被告甲○○、乙○○2人對於下列事項均無異詞：
(一)、97年3月30日下午2時許，在嘉義縣阿里山鄉省道台18線公路
    88公里停車場處，被告甲○○與乙○○2人因停車問題發生
    爭執。
(二)、爭執當中，被告甲○○手持器物傷害被告乙○○。
(三)、被告乙○○因被告甲○○之傷害行為，因此受有左上臂撕裂
    傷之傷害（約3公分長）。
(四)、案發當日為警扣得甲○○所有之螺絲起子1支。
(五)、傷害當時被告2人與黃于真、李天柱2人所站立之位置如偵卷
    第17頁之圖示。
二、訊據被告甲○○辯稱：係因被告乙○○以「幹你娘GY」該穢
    語辱罵伊，伊始傷害被告乙○○。被告乙○○則以：我只是
    於上開停車場說：「幹，這停車場又不是你家的」，並無口
    出「幹你娘GY」該穢語辱罵被告甲○○等情詞資為辯解。
三、關於被告甲○○傷害被告乙○○部分：
(一)、被告甲○○於警詢、偵訊及本院審理時坦稱：我於97年3月
    30日下午2時許，在嘉義縣阿里山鄉省道台18線公路88公里
    處，以螺絲起子刺傷被告乙○○左手手臂（警卷第2頁、偵
    卷第15頁、本院卷第53頁）。
(二)、證人陳碧玲即被告甲○○所駕大客車之隨車小姐於檢察官97
    年6月10日訊問時亦結證稱：因乙○○他們一直罵甲○○，
    甲○○就上車拿了螺絲起子下車，我不知道甲○○拿了螺絲
    起子做什麼等語（偵卷第25頁）。
(三)、證人張燕良即案發當日恰在上開停車場之大客車司機於檢察
    官97年6月10日訊問時亦結證稱：當時我沒有聽見被告2人吵
    架的內容。亦沒有看到甲○○手裡拿什麼，我只有看見乙○
    ○左肩有血跡，但不知道他為何會受傷等語（偵卷第26頁）
    。
(四)、被告甲○○有持器物傷害被告乙○○乙節，亦據證人乙○○
    於警詢（警卷第5、8頁），證人黃于真於警詢（警卷第10
    頁）、證人李天柱於警詢（警卷第13頁）、偵訊（偵卷第14
    、15頁）證稱綦詳。
(五)、被告乙○○因被告甲○○之傷害行為因此受有左上臂撕裂傷
    （約3公分長）之傷害，亦有阿里山鄉衛生所97年3月30日診
    斷證明書1紙（警卷第20頁）及被告乙○○受傷照片2紙（警
    卷第21頁）在卷足憑。
(六)、此外，復有螺絲起子1支扣案足憑。
(七)、經本院於97年11月27日當庭勘驗被告乙○○受傷當日所穿著
    之衣服，該衣服左上臂處沾染有血跡，並有一個洞，洞口約
    1. 5公分（本院卷第55頁），可見，被告甲○○確有持器物
    傷害被告乙○○左上臂無訛。
(八)、至於被告乙○○固一再主張：被告甲○○係持水果刀傷害伊
    ，而非持螺絲起子云云，惟查：
１、本件為警查扣之器物為螺絲起子，而非水果刀，有扣押筆錄
    1紙在卷足憑（警卷第19頁）及螺絲起子1支在卷足參，可見
    ，被告乙○○所述與客觀證據難謂無間。
２、證人黃于真、李天柱固亦分別證稱：被告甲○○係持水果刀
    傷害被告乙○○云云（警卷第10、13頁；偵卷第14、15頁）
    ，然查，證人黃于真、李天柱2人所述，除與為警查扣之客
    觀證據不符外，亦與證人陳碧玲之證詞有間，參以證人黃于
    真、李天柱2人與被告乙○○乃分屬至親之配偶及褳襟關係
    ，不免會附合被告乙○○所指，是其2人之證詞，應難遽加
    採信。
３、本院於97年11月27日當庭勘驗被告乙○○受傷當日所穿著之
    衣服，該衣服左上臂處固沾染有血跡，並有一個洞，洞口約
    1. 5公分（本院卷第55頁），惟徒憑此點，尚難逕認該洞口
    係水果刀割傷所致。
４、關於被告甲○○究係以水果刀或螺絲起子傷害被告乙○○，
    於犯罪之態樣及工具上或難謂同一，惟於法之評價上，乃同
    該當於同一犯罪構成要件，於法定刑或處斷刑上並無何差異
    ，顯不致於動搖該當犯罪事實之法的評價，對於原審判決顯
    然無何影響。況退步言之，縱認被告乙○○所指，或非無可
    能，惟參諸本案扣案之證物，亦足以強烈推認被告甲○○係
    持該支螺絲起子傷害被告乙○○，是原審擇一認定被告甲○
    ○係持該支螺絲起子傷害被告乙○○，除難認有明顯悖於國
    民法感情，亦難認與究明事案真相，企求適正適用刑罰法令
    之刑事訴訟理念相背反，自實體法上之適用及訴訟程序保障
    觀點探照，對於被告甲○○應難認會有何不利益，應難認有
    反於刑事訴訟法之諸原則。
５、小結：被告乙○○主張：被告甲○○係持水果刀傷害伊，而
    非持螺絲起子，應難認為有理由。
四、關於被告乙○○公然侮辱被告甲○○部分：
(一)、被告甲○○於警詢及偵訊時指稱：因為乙○○佔用大客車停
    車位，我叫他將小客車移開，對方乙○○不高興就跟我起口
    角，對我罵三字經「幹你娘GY」（警卷第2、3頁；偵卷第15
    頁）。
(二)、證人陳碧玲於檢察官97年6月10日偵訊時亦結證稱：當時我
    在甲○○所駕駛的遊覽車上，因為停車問題，對方車上有2
    男1女下車，和甲○○爭執，我有聽到乙○○罵2、3次「幹
    你娘雞巴」，他是對著甲○○罵等語（偵卷第25頁）。
(三)、證人張燕良於檢察官97年6月10日偵訊時亦結證稱：當天甲
    ○○因停車問題和乙○○發生爭執，我有去攔住乙○○告訴
    他說，這是大客車停的位置，他把車開走就好。我走過去時
    有聽到甲○○以台語對乙○○說你罵我什麼，但是我沒有聽
    見他們吵架的內容等語（偵卷第26頁），參酌被告乙○○亦
    自承有對被告甲○○辱罵「幹」該穢字（警卷第8頁，偵卷
    第14頁，本院卷第53頁），可見，被告甲○○所指應非虛妄
    。
(四)、至於證人李天柱於檢察官97年5月23日偵訊時固證稱：我沒
    有聽到乙○○有說「幹」或是「幹你娘GY」等語（偵卷第15
    頁），然查被告乙○○案發當時有口出「幹」該穢字，迭據
    被告乙○○供承在卷（警卷第8頁，偵卷第14頁，本院卷第
    53頁），可見，2人所陳難謂一致，參以被告乙○○與李天
    柱係屬褳襟關係，案發當時2人又同時出遊，足證2人關係匪
    淺，非無迴護之虞，是證人李天柱所證，尚難遽加採信，自
    不能援此而率為有利於被告乙○○之認定。
(五)、被告乙○○辱罵被告甲○○之時、地為97年3月30日下午2時
    許，在嘉義縣阿里山鄉省道台18線公路88公里處停車場，案
    發時、地顯處於不特定人或多數人得以共見共聞之狀態，是
    被告乙○○之侮辱行為自係於公然之狀態下為之，殆可確斷
    。
五、適用之法條及駁回上訴之理由：
(一)、按以粗鄙之語言在公共場所向特定之人辱罵時，倘為其他不
    特定人可以聞見之情形，而其語言之含義，又足以減損該特
    定人之聲譽者，自應成立刑法第309條第1項之罪（司法院院
    字第1863號解釋參照）。查被告乙○○於前開時、地以「幹
    你娘GY」該穢語謾罵被告甲○○，使其難堪，顯足以貶損被
    告甲○○之人格。是核被告甲○○及乙○○所為係分別犯刑
    法第277條第1項之普通傷害罪，及同法第309條第1項之公然
    侮辱罪。
(二)、原審法院援引刑事訴訟法第449條第1項、第450條第1項、第
    454 條第2項，刑法第277條第1項、第309條第1項、第41條
    第1項前段、第38條第1項第2款，刑法施行法第1條之1第1項
    、第2項前段，審酌被告2人智識程度、犯罪動機、手段、被
    告乙○○所受之傷害，前無構成累犯之紀錄及犯罪後態度等
    一切情狀，分別量處被告甲○○有期徒刑3月，被告乙○○
    拘役15日，並均諭知以1日新台幣1000元定其易科罰金之折
    算標準，其認事用法並無違誤，量刑亦屬妥適，檢察官循被
    告甲○○之請求提起上訴，認被告乙○○犯罪態度不佳，原
    審量刑過輕，被告甲○○提起上訴，請求輕判，被告乙○○
    否認有公然侮辱之犯行，皆難認為有理由，均應予以駁回。
六、諭知緩刑之理由：查被告2人前均未曾因故意犯罪受有期徒
    刑以上刑之宣告，有臺灣高等法院被告前案紀錄表2紙在卷
    足憑（本院卷第28、29頁），被告2人並業已達成和解，有
    本院嘉義簡易庭調解程序筆錄1紙在卷足憑，雙方並均提出
    撤回告訴狀，表示願意原諒對方（因係在原審判決送達後，
    始撤回告訴，尚不致使訴訟條件因而消滅，本院仍應為實體
    審理），有撤回告訴狀2紙在卷足憑，經此偵審教訓，應知
    警惕諒無再犯之虞，具有積極改善之社會徵兆，本院認所宣
    告之刑，以暫不執行為適當，爰就被告甲○○諭知緩刑3年
    ，被告乙○○諭知緩刑2年，以勵自新，並觀後效。
據上論斷，應依刑事訴訟法第455條之1第1項、第3項、第368條
，刑法第74條第1項第1款，判決如主文。
本案經檢察官王輝興到庭執行職務。
中    華    民    國    97    年    12    月    11    日
                  刑事第六庭  審判長法  官  林信旭
                                    法  官  鄭雅文
                                    法  官  林坤志
上列正本證明與原本無異。
本件不得上訴。
中    華    民    國    97    年    12    月    11    日
                                    書記官  賴琪玲


司法院資訊處製作；財團法人民間司法改革基金會備份。
